【裁判字號】    93,簡,1090
【裁判日期】    970820
【裁判案由】    申報公職人員財產
【裁判全文】
臺北高等行政法院判決
                                     93年度簡字第01090號
原      告  甲○○
訴訟代理人  乙○○
被      告  監察院
代  表  人  丙○○院長）住同.
上列當事人間因公職人員財產申報事件，原告不服監察院中華民
國93年7月2日（93）院台訴字第0933210016號訴願決定，提起行
政訴訟。本院判決如下：
    主  文
原告之訴駁回。
訴訟費用由原告負擔。
    事  實
一、事實概要：原告自民國（下同）91年3 月1 日起任花蓮縣花
    蓮市市長，係公職人員財產申報法（下稱同法）第2 條第1
    項第8 款所列之公職人員，依同法第3 條、第4 條第1 款規
    定，應於申報期限內自動向被告申報財產，其所應申報之財
    產，為各該申報日，申報人本人、配偶及未成年子女所有依
    同法第5 條第1 項所規定之財產，方屬適法。惟原告於91年
    5 月28日向被告申報之財產，經與財產主管機關（構）或團
    體所查復財產資料核對結果，有不一致之情事，為瞭解其不
    一致原因，被告乃於91年11月12日以（91）院台申參字第
    0911808223號函暨91年12月18日以（91）院台申參字第
    0911809057號先後函催，請原告說明理由後，經核其所說明
    之理由，不足採信，應為故意申報不實。被告乃依同法第11
    條第1 項後段規定，處以罰鍰新台幣（下同）12萬元。嗣原
    告不服被告93年3 月17日（93）院台申肆字第0931800291號
    罰鍰處分，向被告提起訴願，亦遭駁回，遂向本院提起行政
    訴訟。
二、兩造聲明：
  (一)原告聲明：
    1.訴願決定及原處分均撤銷。
    2.訴訟費用由被告負擔。
  (二)被告聲明：
    1.駁回原告之訴。
    2.訴訟費用由原告負擔。
三、兩造之爭點：
  (一)原告主張之理由：
    1.原告之配偶部分：(1)未申報花蓮縣花蓮市○○段290地號
      土地，面積：581平方公尺，權利範圍：10000分之262，
      所有權人：乙○○（原告之配偶）。(2)未申報花蓮縣花蓮
      市○○段建號2486房屋，面積：107.73平方公尺，權利範
      圍：所有權全部，所有權人：乙○○。(3)未申報向中國農
      民銀行花蓮分行長期擔保貸款，債務人：乙○○，金額：
      3,115,260元（原告筆誤為2,115,260元）。此(1)、(2)、(3)
      筆係同一間房屋，因89年10月該屋已被台灣花蓮地方法院
      執行假扣押且當時即將拍賣，一切後續事宜均交由代書全
      權處理，故認此房屋已不屬自已財產，且房屋老舊價值不
      高，自認不必要多此一舉，且又覺得不是很光彩的事，致
      未申報，實非故意不報，望請體諒困境。
    2.原告部分：(1)未申報向中國農民銀行花蓮分行貸款，債務
      人：甲○○，金額：2,918,579元。(2)未申報向中國農民
      銀行花蓮分行貸款，債務人：甲○○，金額：4,434,026
      元。此2筆實際借款係為蔡長石借貸。(3)未申報向中央信
      託局國內銀行處貸款，債務人：甲○○，金額：11,231,
      932元，此筆實際借款係為蔡啟宗借貸。此(1)、(2)、(3)筆
      債務確確實實非原告借貸使用，也因為當時銀行借貸問題
      造成生活上很多的困擾，於今又因此事遭受處罰，實在覺
      得很委屈和冤枉。
    3.原告本應對財產申報表善盡詳實審核，並據實申報之責確
      實無誤，然原告前因癌症纏身，財務交待原告配偶時，並
      未告知有關蔡長石及蔡啟宗等2位之財產擔保關係，故原
      告配偶申報原告公職人員財產時自始至終不知此事，且也
      不是草率申報，實在是根本不知有此擔保情事，因此填寫
      財產申報時才會將此擔保之債務疏漏，不是故意不報。
    4.原告長期民意代表身份為民服務，幾年前雖歷經癌症纏身
      折磨，導致面像有所破壞及改變，但最終也能堅持打倒病
      魔，第1次參選市長順利當選，對於向監察院申報公職人
      員財產確確實實為第1次申報，實在是病中原告告知配偶
      財務時，確實未提及有關蔡長石和蔡啟宗2人之擔保情事
      ，以致原告配偶不知這筆擔保債務，一直到被告查報申報
      不實才恍然，希望能體恤、理解原告配偶的無知、無奈和
      經濟狀況，以便撤銷罰鍰，解決原告之財物窘境。
  (二)被告答辯之理由：
    1.按公職人員財產申報法第3條規定：「公職人員之財產，
      除應於就（到）職三個月內申報外，並應每年定期申報一
      次」及同法施行細則第10條規定：「公職人員申報財產，
      應填具公職人員財產申報表，格式如附表一，提出於各該
      受理申報機關（構）。．．．公職人員應申報之財產，為
      各該申報日，其本人、配偶及未成年子女所有之本法第五
      條第一項各款所列之財產」，亦即同法第2條第1項第1款
      、第2款、第3款、第4款、第8款及第9款所列之公職人員
      ，依同法第4條第1款規定，應於申報期限內自動向被告申
      報財產，其所應申報之財產，為各該申報日，申報人本人
      、配偶及未成年子女所有依同法第5條第1項各款所列之財
      產，方屬適法。次依同法第5條規定：「公職人員應申報
      之財產如左：一、不動產、船舶、汽車及航空器。二、一
      定金額以上之存款、外幣、有價證券及其他具有相當價值
      之財產。三、一定金額以上之債權、債務及對各種事業之
      投資。公職人員之配偶及未成年子女所有之前項財產，應
      一併申報。」另同法施行細則第19條並明定：「本法第五
      條第一項第二款及第三款之一定金額，依左列規定：一、
      存款、有價證券、債權、債務及對各種事業之投資，每類
      之總額為新台幣一百萬元或有價證券之上市股票總額為新
      台幣五十萬元。二、外幣類之總額為折合新台幣二十萬元
      。三、其他具有相當價值之財產，每項（件）價額為新台
      幣二十萬元。公職人員之配偶及未成年子女，依本法第五
      條第二項規定應一併申報之財產，其一定金額，應各別依
      前項規定分開計算。」合先敘明。
    2.查原告於91年5月28日向被告申報財產，其申報表所填載
      資料，經向財產主管機關（構）或團體查詢所得之資料核
      對結果，有不一致之情事，被告乃以91年11月12日（91）
      院台申參字第0911808223號函暨91年12月8日（91）院台
      申參字第0911809057號函催，請原告就其不一致之原因說
      明理由後，經核原告就(1)花蓮縣花蓮市○○段290地號土
      地，面積：581平方公尺，權利範圍：所有權10000 分之
      262，所有權人：乙○○（原告之配偶）。(2)花蓮縣花蓮
      市○○段建號2486房屋，面積：107.73平方公尺，權利範
      圍：所有權全部，所有權人：乙○○。(3)向中國農民銀行
      花蓮分行長期擔保貸款，債務人：乙○○，金額：3,115,
      260元。(4)向中國農民銀行花蓮分行貸款（轉列催收款）
      ，債務人：甲○○，金額：2,918,579元。(5)向中國農民
      銀行花蓮分行貸款（轉列催收款），債務人：甲○○，金
      額：4,434,026元。(6)向中央信託局國內銀行處貸款（轉
      列催收款），債務人：甲○○，金額：11,231,932 元等
      財產項目，依法均應申報而未申報，其說明之理由，不足
      採信，應為故意申報不實。被告衡酌原告故意申報不實之
      情節，依同法第11條第1項後段規定，處以罰鍰12萬元，
      並無不當。又原告提起訴願，亦經訴願駁回在案。
    3.經核原告未申報其配偶所有之花蓮縣花蓮市○○段290地
      號土地及花蓮縣花蓮市○○段建號2486房屋，91年原告申
      報財產時，土地之公告現值約669,680元，房屋課稅現值
      為480,100元，價值不貲，且原告配偶又以上開房地作為
      抵押擔保，向中國農民銀行貸款3,500,000元，嗣因未繳
      納本息，經中國農民銀行向台灣花蓮地方法院聲請強制執
      行並取得債權憑證在案。故原告對上開土地及房屋，理應
      知之甚詳，縱原告主觀認為該房地將由台灣花蓮地方法院
      執行假扣押拍賣，然該房地於原告申報財產時既屬其配偶
      名下，依規定原告即應誠實並正確向被告申報，是原告所
      辯，顯不足採。次查公職人員財產申報法施行細則第18條
      明定：公職人員財產申報法第5條第1項第3款所稱「債務
      」，係指「應償還他人金錢之義務」，而徵之中國農民銀
      行及中央信託局國內銀行業務處提供之借據等相關資料，
      原告於借據上，均有親自簽名蓋章之事實，則原告均為系
      爭借貸之債務人無訛，原告辯稱該等債務非其使用，實非
      可採。至該3筆借款究係供何人使用，是否向金融機構提
      供有擔保品，實際繳息是否為原告本人等，係屬原告與他
      人之間內部問題，實無礙於原告負有債務之事實，亦無法
      免除原告應據實申報財產之法定義務。顯見原告所述理由
      與事實不符，均為推諉卸責之詞，實不足採信。原告違反
      公職人員財產申報法第5條第1項第1、3款及同法施行細則
      第19條第1項第1款之規定，至為明確。
    4.綜上論結，本件原告之訴為無理由，請駁回原告之訴。
    理  由
一、按公職人員財產申報法第3條規定：「公職人員之財產，除
    應於就（到）職3 個月內申報外，並應每年定期申報一次」
    及同法施行細則第10條規定：「公職人員申報財產，應填具
    公職人員財產申報表，格式如附表一，提出於各該受理申報
    機關（構）。．．．公職人員應申報之財產，為各該申報日
    ，其本人、配偶及未成年子女所有之本法第5 條第1 項各款
    所列之財產」，亦即同法第2 條第1 項第1 款、第2 款、第
    3 款、第4 款、第8 款及第9 款所列之公職人員，依同法第
    4 條第1 款規定，應於申報期限內自動向被告申報財產，其
    所應申報之財產，為各該申報日，申報人本人、配偶及未成
    年子女所有依同法第5 條第1 項各款所列之財產，方屬適法
    。次依同法第5 條規定：「公職人員應申報之財產如左：
    一不動產、船舶、汽車及航空器。二一定金額以上之存款、
    外幣、有價證券及其他具有相當價值之財產。三一定金額以
    上之債權、債務及對各種事業之投資。公職人員之配偶及未
    成年子女所有之前項財產，應一併申報。」另同法施行細則
    第19條並明定：「本法第5 條第1 項第2 款及第3 款之一定
    金額，依左列規定：一存款、有價證券、債權、債務及對各
    種事業之投資，每類之總額為新台幣一百萬元或有價證券之
    上市股票總額為新台幣50萬元。二外幣類之總額為折合新台
    幣20萬元。三其他具有相當價值之財產，每項（件）價額為
    新台幣20 萬 元。公職人員之配偶及未成年子女，依本法第
    5 條第2 項規定應一併申報之財產，其一定金額，應各別依
    前項規定分開計算。」又同法第11條第1 項規定：「公職人
    員明知應依規定申報，無正當理由不為申報，處新台幣6 萬
    元以上30萬元以下罰鍰。其故意申報不實者，亦同。」
二、查原告於91年5月28日向被告申報財產，其申報表所填載資
    料，經向財產主管機關（構）或團體查詢所得之資料核對結
    果，有不一致之情事，被告乃以91年11月12日（91）院台申
    參字第0911808223號函暨91年12月8日（91）院台申參字第
    0911809057號函催，請原告就其不一致之原因說明理由後，
    經核原告就(一)花蓮縣花蓮市○○段290地號土地，面積：581
    平方公尺，權利範圍：所有權10000分之262，所有權人：乙
    ○○（原告之配偶）。(二)花蓮縣花蓮市○○段建號2486 房
    屋，面積：107.73平方公尺，權利範圍：所有權全部，所有
    權人：乙○○。(三)向中國農民銀行花蓮分行長期擔保貸款，
    債務人：乙○○，金額：3,115, 260元。(四)向中國農民銀行
    花蓮分行貸款（轉列催收款），債務人：甲○○，金額：
    2,918,579元。(五)向中國農民銀行花蓮分行貸款（轉列催收
    款），債務人：甲○○，金額：4,434,026元。(六)向中央信
    託局國內銀行處貸款（轉列催收款），債務人：甲○○，金
    額：11,231,932元等財產項目，依法均應申報而未申報，其
    說明之理由，不足採信，應為故意申報不實。被告衡酌原告
    故意申報不實之情節，依同法第11條第1項後段規定，處以
    罰鍰12萬元，並無不當。又原告提起訴願，亦經訴願駁回在
    案。
三、經查：
  (一)原告未申報其配偶所有之花蓮縣花蓮市○○段290 地號土地
    及花蓮縣花蓮市○○段建號2486房屋（下稱系爭房地），91
    年原告申報財產時，土地之公告現值約669,680 元，房屋課
    稅現值為480,100 元，價值不貲，且原告配偶又以上開房地
    作為抵押擔保，向中國農民銀行貸款3,500,000 元，嗣因未
    繳納本息，經中國農民銀行向台灣花蓮地方法院聲請強制執
    行並取得債權憑證在案。故原告對上開土地及房屋，理應知
    之甚詳，縱原告主觀認為該房地將由台灣花蓮地方法院執行
    假扣押拍賣，然該房地於原告申報財產時既屬其配偶名下，
    依規定原告即應誠實並正確向被告申報，是原告所辯，顯不
    足採。
  (二)再者，原告92年9 月17日訴願說明函對於系爭房地未申報之
    事實並不否認，僅認為「．．．臺灣花蓮地方法院．．．即
    將拍賣，且房屋老舊價值不高，所以『自認』不必要多此一
    舉．．．因此才沒有申報．．．。」業已自認擁有系爭房地
    所有權，卻自認不必要多此一舉，而未予申報之事實，洵堪
    認定。
  (三)末查，公職人員財產申報法施行細則第18條明定：公職人員
    財產申報法第5 條第1 項第3 款所稱「債務」，係指「應償
    還他人金錢之義務」，而徵之中國農民銀行及中央信託局國
    內銀行業務處提供之3 筆借據等相關資料（附原處分卷第
    162 頁以下），原告在借據上，均有親自簽名蓋章之事實，
    則原告均為系爭借貸之債務人無訛；再對照原告訴訟代理人
    即其配偶在本院準備程序中所陳：「我們也有承認有借錢，
    只是別人在用。」足見該等金錢借貸為原告所知悉，原告訴
    稱該3 筆借款非其所借，而是蔡長石、蔡啟宗所借，既與上
    開系爭借款借據所載借款人為「甲○○」之資料未符，自難
    採信。況蔡長石及蔡啟宗均分別於92 年9月17日出具說明函
    陳明系爭款項係以原告名義借用，實際上供他們使用在案，
    有該等說明函附本院卷足稽，益見系爭款項借款人確為原告
    屬其名下之債務無誤，原告依上揭法條規定即負有申報之義
    務。是系爭借款究供何人使用，是否向金融機構提供擔保品
    ，實際繳息人是否為原告本人等，核屬原告與他人間之內部
    問題，並無礙於原告依法負有債務之事實，並無法免除原告
    應據實申報財產之法定義務。原告前述主張之理由既與查證
    之事實不符，自屬無足採信。又原告對於系爭房地及借款均
    屬知情，於申報時卻僅因個人因素而不予申報，自屬明知而
    未予申報之故意情事，原告主張並無故意行為等云，亦難採
    取。從而原告違反公職人員財產申報法第5 條第1項 第1 、
    3 款及同法施行細則第19條第1 項第1 款之規定，洵堪認定
    。
四、綜上，原告所訴委無足採，從而被告依首揭規定以原告故意
    申報不實，依同法第11條第1 項後段規定，處以罰鍰12 萬
    元，並無違誤。訴願決定予以維持，亦無不合，原告徒執前
    詞，聲請撤銷，為無理由，應予駁回。
五、本件訴訟標的金額未逾20萬元，為適用簡易程序事件，本判
    決爰不經言詞辯論為之；又本件待證事實已明，兩造其餘之
    攻擊防禦方法，無庸一一論斷，併予敘明。
據上論結，本件原告之訴為無理由，爰依行政訴訟法第98條第1
項前段、236條、第233條第1項，判決如主文。
中    華    民    國    97    年     8    月   20     日
                  臺北高等行政法院第六庭
                                  法  官   陳鴻斌
上為正本係照原本作成。
本件以訴訟事件所涉及之法律見解具有原則性者為限，始得於本
判決送達後20日內向本院提出上訴狀並表明上訴理由，如已於本
判決宣示後送達前提起上訴者，應於判決送達後20日內補具上訴
理由（均按他造人數附繕本），且經最高行政法院許可後方得上
訴。
中    華    民    國    97    年     8    月   25     日
                                  書記官  陳清容


司法院資訊處製作；財團法人民間司法改革基金會備份。
